【裁判字號】    98,上更(一),3
【裁判日期】    990817
【裁判案由】    確認地下室共有權存在等
【裁判全文】
臺灣高等法院民事判決                 98年度上更(一)字第3號
上  訴  人  甲○○
            乙○○
            戊○○
            丁○○
            庚○○
            丙○○
            己○○
兼共同訴訟
代  理  人  壬○○
            辰○○
共      同
訴訟代理人  楊進興律師
追加  被告  辛○○
訴訟代理人  壬○○
追加  被告  癸○○
法定代理人  午○○
被上  訴人  卯○○
訴訟代理人  李元德律師
被上  訴人  酉○○
            巳○○
            子○○
            未○○
            丑○○
            寅○○
共      同
訴訟代理人  賴重堯律師
被上  訴人  申○○
上列當事人間請求確認地下室共有權存在等事件，上訴人對於中
華民國95年12月29日臺灣臺北地方法院93年度訴字第4539號第一
審判決提起上訴，經最高法院第一次發回更審，被上訴人則於更
審程序為訴之追加，經本院於民國99年7月20日言詞辯論終結，
判決如下：
    主  文
上訴駁回。
確認被上訴人就坐落台北市○○區○○段一小段一四五地號土地
上，即門牌號碼台北市市○○道○段五六、五八號本國式四層樓
房之地下層（面積二三八點一五平方公尺），有共有權存在。
確認追加被告就前項所示地下層之所有權不存在。
第二審及發回前第三審訴訟費用由上訴人負擔。
追加之訴訴訟費用由追加被告負擔。
    事實及理由
一癸○○未於言詞辯論期日到場，核無民事訴訟法第386 條各款
  情形，爰依被上訴人之聲請（申○○雖未到場，但依民事訴訟
  法第385條第2項規定，其他到場之被上訴人得為申○○一併聲
  請一造辯論，附此敘明），由被上訴人一造辯論而為判決。又
  申○○未於言詞辯論期日到場，核無民事訴訟法第386 條各款
  情形，爰依上訴人及辛○○之聲請，由其一造辯論而為判決。
二被上訴人於原審起訴主張：坐落台北市○○區○○段1小段145
  地號土地（下稱系爭土地）上之台北市市○○道○段56 號1至4
  樓、58號1至4樓及地下層（下各稱系爭門號建物、系爭地下室
  ）由辰○○、朱金墻起造，於民國（下同）60年1 月13日取得
  台北市政府（60）使字第35 號使用執照（下稱系爭使用執照）
  ，系爭使用執照記載系爭地下室用途為防空避難設備，屬公共
  設施，且未記載所有人，可見未經全體區分所有權人同意歸特
  定人所有，此外系爭地下室之構造上、使用上無獨立性，依民
  法第799 條規定，應屬全體區分所有權人共有，辰○○、朱金
  墻原登記所有之區分所有建物陸續移轉予第三人，其二人對系
  爭地下室之共有權亦隨之移轉予第三人，吳淑珍則自始非區分
  所有建物之所有權人，其三人對於系爭地下室均無共有權可言
  ，被上訴人則先後取得區分所有建物之所有權，而繼受取得系
  爭地下室之共有權，但辰○○及吳淑珍之繼承人之一壬○○（
  其餘上訴人亦為吳淑珍之繼承人）於93年4 月29日主張辰○○
  、吳淑珍為系爭地下室之所有權人，於93年4 月29日向台北市
  大安地政事務所（下稱大安地政）申辦系爭地下室所有權第一
  次登記，致被上訴人對系爭地下室之共有權有受侵害之虞，自
  有提起本件訴訟之法律上利益等語。被上訴人聲明求為：確認
  被上訴人就系爭地下室，面積238.15平方公尺有共有權存在。
  被上訴人（除申○○外）另聲明求為：確認上訴人就系爭地下
  室之所有權不存在。（蓋原審於95年12月17日以裁定將申○○
  列為上開積極確認之訴之原告，而非列為上開消極確認之訴之
  原告，見原審卷3第278頁）
三上訴人抗辯：系爭地下室為辰○○、朱金墻起造，且系爭地下
  室有獨立出入口，原規劃設置市場攤位，具有構造上、使用上
  之獨立性，並已編列門牌，得為區分所有權客體，非1至4樓全
  體區分所有權人共有等語。
四原審判決被上訴人勝訴，上訴人不服，提起上訴，聲明求為：
  (一)原判決廢棄；(二)被上訴人在第一審之訴駁回。被上訴人則答
  辯聲明求為：駁回上訴。
五被上訴人（其中申○○部分，係依民事訴訟法第56條第1項第1
  款規定，為其他被上訴人追加起訴之效力所及）於98 年5月11
  日追加辛○○、癸○○（均為吳淑珍之繼承人）為被告，聲明
  求為：確認被上訴人就系爭地下室，面積238.15平方公尺有共
  有權存在。被上訴人（除申○○外）另追加辛○○、癸○○為
  被告，聲明求為：確認追加被告就系爭地下室之所有權不存在
  （見本院更1卷1第312頁；卷2第118、340頁）。被上訴人於追
  加之訴主張之基礎事實，與其於原訴訟主張之基礎事實同一，
  且經上訴人同意（見本院卷更1卷2第21頁反面），爰依民事訴
  訟法第446條第1項、第255條第1項第2 款，准予追加。辛○○
  答辯聲明求為駁回追加之訴，答辯理由同上述第三點。癸○○
  則未提出答辯聲明及陳述。
六兩造不爭執之事實及證據：
(一)坐落系爭土地上之雙拼地上4層、地下1層系爭建物，其地上區
  分所有建物門牌原為台北市○○○路300巷49號1至4樓、51號1
  至4樓，於80年8月5日整編為敦化南路1段128巷40 號1至4樓、
  42號1至4樓，再於87年3月1日整編為市○○道○段56 號1至4樓
  、58 號1至4樓。有被上訴人提出之門牌改編證明書（原審卷2
  第14、15頁）可稽。
(二)系爭建物係由汪志銘以起造人名義，於58年8 月15日取得建造
  執照（58建松山崙字第58號），嗣於59年1 月24日變更起造人
  為汪志銘、朱金墻、吳淑珍，再於59年8 月14日變更為辰○○
  、朱金墻。辰○○、朱金墻於60年1 月13日取得系爭使用執照
  。有被上訴人提出之建築執照申請書、變更建築執照申請書、
  使用執照申請書、產權分配情形一覽表、使用執照存根（原審
  卷1第18、29至33 頁），及上訴人提出之同意書、使用執照、
  使用執照申請書（上字卷1第270、271頁；卷2第233至235 頁）
  可稽，並經本院調取上開使用執照卷宗查核屬實。
(三)系爭56號1樓、58號1樓建物於69年3 月25日完成建物所有權第
  一次登記，合併登記為一建號，所有權全部登記在朱金墻名下
  。朱金墻出賣上開建物予王柏元、葉松成，並於同日以判決移
  轉為原因，各移轉應有部分2分之1予王柏元、葉松成。王柏元
  、葉松成出賣並於70年7 月20日移轉應有部分各2分之1予陳明
  隆、吳光輝。陳明隆、吳光輝因法院拍賣，於74年8 月14日移
  轉所有權全部予尤清溪。尤清溪出賣並於76年4月8日移轉予卯
  ○○。有被上訴人提出之建物登記謄本、建物登記簿謄本、台
  灣台北地方法院67年度訴字第6138號民事判決書、買賣契約書
  、支票（原審卷1第19頁；卷3第73至78、121、122、213 頁；
  上字卷2第171至175 頁），及上訴人提出之不動產權利移轉證
  書（原審卷3第149、150頁）可稽。
(四)辰○○出賣系爭56號2樓建物予葉周妙鳳，並於76年4月24日辦
  理所有權第一次登記在葉周妙鳳名下，嗣於93年9月6日以分割
  繼承為原因，移轉登記申○○名下。有被上訴人提出之建物登
  記謄本、建物登記簿謄本（原審卷1第27頁；卷3第81、82、21
  5頁），及上訴人提出之登記申請書、公證書（上字卷3第25、
  29至33頁）可稽。
(五)辰○○出賣系爭56號3樓建物予葉周妙鳳，並於76年4月24日辦
  理所有權第一次登記在葉周妙鳳名下，嗣於93年9月6日以分割
  繼承為原因，移轉登記申○○名下。申○○出賣並於95 年5月
  24 日移轉予吳美月。吳美月於95年10月9日死亡後，丑○○、
  寅○○於96年3 月2日以分割繼承為原因，各取得應有部分2分
  之1 。有被上訴人提出之建物登記謄本、建物登記簿謄本、繼
  承系統表、戶籍謄本、死亡證明書、買賣契約書、支票（原審
  卷3第83至86、197至203、217、239至246頁；上字卷1第291頁
  ），及上訴人提出之登記申請書、公證書（上字卷3 第25、29
  至33頁）可稽。
(六)辰○○出賣系爭56號4樓建物予葉周妙鳳，並於76年4月24日辦
  理所有權第一次登記在葉周妙鳳名下，嗣於93年9月6日以分割
  繼承為原因，移轉登記申○○名下。申○○出賣並於95年5 月
  24日移轉予未○○。有被上訴人提出之建物登記謄本、建物登
  記簿謄本（原審卷3第87至90、171、219 頁），及上訴人提出
  之登記申請書、公證書（上字卷3第25、29至33頁）可稽。
(七)系爭58號2樓建物於76年11 月17日完成建物所有權第一次登記
  在辰○○名下。辰○○出賣並於77年9月17日移轉系爭58號2樓
  建物所有權全部予許瑋峰。許瑋峰出賣並於87年3 月31日移轉
  予酉○○。有被上訴人提出之建物登記謄本、建物登記簿謄本
  （原審卷1第21頁；卷3第91至94、222 頁），及上訴人提出之
  登記申請書（上字卷3第17、18頁）可稽。
(八)辰○○出賣系爭58號3樓建物予巳○○，並於76年5月20日辦理
  所有權第一次登記在巳○○名下。有被上訴人提出之建物登記
  謄本、建物登記簿謄本（原審卷1第23頁；卷3第95 至98、224
  頁），及上訴人提出之登記申請書（上字卷2第226至228 頁）
  可稽。
(九)辰○○出賣系爭58號4樓建物予詹林直，並於76年5月20日辦理
  所有權第一次登記在詹林直名下。詹林直出賣並於86 年8月23
  日移轉予詹志祥。詹志祥出賣並於91年4月3日移轉應有部分各
  2分之1予未○○、子○○。有被上訴人提出之建物登記謄本、
  建物登記簿謄本、協議書、收據（原審卷1第25、232 頁；卷3
  第99至103、119、120、226頁），及上訴人提出之登記申請書
  （上字卷2第230至228頁）可稽。
(十)吳淑珍、王國欽為夫妻。吳淑珍於91年12月23日死亡，法定繼
  承人王柏元拋棄繼承，由其餘法定繼承人壬○○、甲○○、乙
  ○○、戊○○、丁○○、庚○○、丙○○、己○○、辛○○、
  癸○○共同繼承。有被上訴人提出之戶籍謄本（原審卷1 第91
  至103 頁），及上訴人提出之繼承系統表、臺灣士林地方法院
  家事法庭函（更1卷1第154、304頁）可稽。
(十一)系爭地下室面積238.15平方公尺，有被上訴人提出台灣台北地
  方法院88年度訴字第4022號民事事件，囑託大安地政測量後，
  繪製88年11月23日安土測字第583號複丈成果圖（原審卷1第17
  頁）可稽。
七得心證之理由如下：
(一)按民事訴訟法第247條第1項前段規定，確認法律關係之訴，非
  原告有即受確認判決之法律上利益者，不得提起之。查被上訴
  人主張：系爭地下室為伊等共有，但辰○○、壬○○於93 年4
  月29日向大安地政申請辦理系爭地下室所有權第一次登記為其
  二人各應有部分2分之1，主張系爭地下室為辰○○、朱金墻平
  均共有，朱金墻將其應有部分轉讓吳淑珍，吳淑珍死亡，全體
  繼承人協議分割此部分遺產予壬○○云云，經卯○○、酉○○
  、巳○○、子○○聲明異議，大安地政仍於93年6 月21日公告
  建物所有權第一次登記，卯○○、酉○○、巳○○、子○○再
  提出異議，經台北市政府地政處於93年9 月20日調處，決議不
  予調處，致伊等為系爭地下室共有人之地位有受侵害之危險等
  語，業據被上訴人提出土地登記案件補正通知書、土地登記申
  請書、調處紀錄表、協議書、建物測量申請書、核發所在地址
  證明書之申請書為證（原審卷1第51至58、206、207頁；卷3第
  26至28頁），並有壬○○提出之公證、遺產分割協議書、大安
  地政公告、台北市政府地政處93年10月22日北市地一字第0933
  314800號函可稽（原審卷1第215、222至224頁；上字卷2 第79
  、80頁），復為上訴人、追加被告所不爭執，堪信為真正。茲
  因被上訴人此項法律地位上之危險，必須以對於上訴人、追加
  被告之確認判決始得除去之，故被上訴人提出本件確認訴訟，
  應有即受確認判決之法律上利益。
(二)按98年7月23日修正施行前之民法第799條規定，數人區分一建
  築物而各有其一部者，該建築物及其附屬物之共同部分，推定
  為各所有人之共有。此所謂共同部分，指區分所有建物之特定
  部分，欠缺構造上之獨立性，或欠缺使用上之獨立性，且其效
  用與專有部分及其附屬物具有一體之關係，為全體區分所有人
  利用該建築物所不可或缺，而不能作為專有部分之客體者而言
  。經查：
1.被上訴人主張：系爭地下室之天花板架設地上各層之公用污水
  管線，連接至系爭地下室內設置之二座污水池，該污水池係系
  爭建物各層（包括系爭地下室）共用之污水處理設備等語，業
  據被上訴人提出平面圖、照片（原審卷1第112之2頁；上字卷1
  第219頁）為證，並有台北市建築管理處以98年11 月23日北市
  都建寓字第09879484900 號函表示「以該污水處理設施原設置
  目的及使用型態考量，污水處理設施係屬建築技術規則建築設
  計施工編第49條規定設置，用於處理整棟建築物之沖洗式廁所
  、生活雜排水等污水」（更1卷2第266 頁）可憑，且經本院前
  審於96年7 月20日勘驗屬實，有勘驗筆錄可稽（上字卷1第197
  、200頁），再經本院於98年12 月23日履勘，並囑託台北市建
  築師公會鑑定後，確認此一事實，有勘驗筆錄及台北市建築師
  公會出具之(99)(十五)鑑字第0538號鑑定報告書（更1卷2第273、2
  74頁）可考，被上訴人此部分主張自堪憑採。系爭地下室既有
  為系爭建物整棟之有效利用所必需之共用設備存在其內，此部
  分空間顯然欠缺使用上之獨立性，而應屬於系爭建物專有部分
  及其附屬物之共同部分。
2.依59年當時之建築技術規則建築設計施工編第140條、第141、
  144條規定，非公眾使用，3樓至4 樓建築物，應附建地面層樓
  地板面積4分之1之防空避難設備，並應設置二處以上不同方向
  之進出口，其中一處必須直通戶外、地面空地或防火巷，則依
  此規定所興建之建築物，其附建之防空避難設備屬於建築物之
  必要設備，且防空避難設備之效用與區分所有建物專有部分及
  其附屬物有一體之關係，為全體區分所有人利用該建築物所不
  可或缺，自應屬於該建築物及其附屬物之共同部分。查被上訴
  人提出之建築執照申請書、變更建築執照申請書、使用執照申
  請書、使用執照存根、台北市附建防空避難設備查驗申報表（
  原審卷1第29至33頁；上字卷1第172 頁），顯示系爭建物於59
  年間建造，坐落基地使用分區為「住宅區」，地上層次為1至4
  層，建築物用途為「集合住宅」，系爭地下室用途則為附建之
  防空避難設備。又台北市政府工務局以94年8月1日北市工建字
  第09453388900 號函，表示系爭地下室原核准用途為防空避難
  室，面積為223.23平方公尺（原審卷2第266頁）。此外，系爭
  56號1樓、58號1樓之間，於正面設有通達地上各層及系爭地下
  室之公用樓梯，樓梯出口經由系爭56號1樓、58號1樓建物登記
  之附屬建物平台，通往市○○道○ 段，另系爭地下室之後面設
  有一樓梯，經由系爭建物之法定空地出入防火巷，有被上訴人
  提出之複丈成果圖、平面圖、建築改良物勘測成果表、照片（
  原審卷1第17、112之1、2 頁；上字卷1第127、216、221至224
  、226頁），及大安地政提出98年9月16日北市大地二字第0983
  1363400號函並檢附複丈成果圖（更1卷2第213、214 頁）可稽
  ，又經本院前審於96年7 月20日勘驗屬實，有勘驗筆錄可考（
  上字卷1第206、207 頁）。足見系爭地下室扣除上開污水池設
  備之空間（包括進出樓梯），乃本於上開規定附建之防空避難
  設備，亦應屬系爭建物及其附屬物之共同部分。至於上訴人、
  辛○○抗辯：系爭建物地面層總面積174.66平方公尺，依法僅
  須附建4分之1，即43.66 平方公尺之防空避難設備，但系爭地
  下室扣除上開污水池設備之空間面積遠超出法定應附建之面積
  ，可見系爭地下室得作為專有部分云云，惟上開規定乃建築物
  應附建防空避難設備之最低面積限制，辰○○、朱金墻附建超
  出此最低面積限制之防空避難設備，本為法令所容許，再參酌
  台北市政府地政處66年12 月19日北市地一字第31451號函示「
  原核准地下室用途為防空避難室，其地下室依法附建多餘部分
  ，如欲作其他用途，仍應依法申請用途變更」（上字卷 2第55
  頁），可見系爭地下室面積雖超出法定應附建防空避難設備之
  最低面積限制，但超出部分仍屬於附建之防空避難設備，不影
  響其屬於系爭建物及其附屬物之共同部分之性質，故上訴人、
  辛○○之抗辯尚非可採。
3.上訴人、辛○○陳述：系爭地下室起造目的係規劃設置市場攤
  位，作為商場之用，吳淑珍曾申請利用系爭地下室設立零售市
  場，經台北市政府以59年11 月21日府建六字第51781號通知應
  改善進出口寬度等、辦理建築物使用用途之變更後，報由台北
  市政府建設局會各相關單位檢驗合格，核發執照後，始得開業
  ，但嗣後因巷道寬度不足等原因而未核准設立等語，提出銷售
  廣告圖、給水裝置工料費收據、代辦工務局修路費收據、敦化
  市場專戶送款單存根、合建契約書、合作興建市場及店鋪住宅
  契約書、協議書、上開函文、供地建屋合作互易契約書、賣渡
  契約書、備忘錄、新聞紙（原審卷1第272、278至305頁；更1
  卷1第196至220、225、247至255頁）為證，縱令屬實，惟上述
  興建系爭地下室之目的，乃起造人起造之動機，尚待起造人向
  建築主管機關申請以商場用途，興建系爭地下室獲准，進而興
  建完成時，始得謂系爭地下室具有使用上之獨立性。經查，系
  爭建物之起造人從未以商場用途申請興建系爭地下室，而係自
  始以集合住宅附建之防空避難設備之用途興建，則於系爭建物
  興建完成同時，系爭地下室依法屬於系爭建物專有部分及其附
  屬物之共同部分，嗣後吳淑珍亦未完成變更系爭地下室用途為
  商場之申請手續，系爭地下室屬於系爭建物專有部分及其附屬
  物之共同部分之性質未嘗改變，故上訴人、辛○○以起造人起
  造系爭地下室之動機為設立商場之事實，抗辯系爭地下室具有
  使用上之獨立性云云，尚非可採。
4.按81年5月30日內政部台內地字第8181119號函訂定發布「建
  物所有權第一次登記法令補充規定」之第11條規定，區分所有
  建物地下層依法附建之防空避難設備應為共同使用部分，如其
  屬80年9月18日台內營字第8071337號函釋前請領建造執照建築
  完成，依使用執照記載或由當事人合意認非屬共同使用性質並
  領有門牌地下室證明者，得依土地登記規則第72條（即現行土
  地登記規則第81條）辦理建物所有權第一次登記。查上訴人抗
  辯台北市大安區戶政事務所依壬○○之申請，核發系爭地下室
  所在地址證明書乙節，固提出該所在地址證明書為證。惟被上
  訴人主張：卯○○申請撤銷上開所在地址證明書，經台北市大
  安區戶政事務所以93年11 月30日北市安戶字第09331758200號
  函予以撤銷等語，業據提出上開函文（原審卷1第197頁）為證
  ，是不得以壬○○曾取得系爭地下室所在地址證明書，即否定
  系爭地下室為系爭建物專有部分及其附屬物之共同部分。
5.綜上所述，系爭地下室既屬於系爭建物專有部分及其附屬物之
  共同部分，依98年7月23日修正施行前之民法第799條規定，推
  定為各區分所有人之共有。依兩造各別提出之平面圖（原審卷
  1第112之1、2頁；更1卷2第140、141頁），辰○○、朱金墻申
  請核發系爭建物之使用執照時，提出平面圖標示1 樓產權為朱
  金墻所有，2至4樓產權為辰○○所有，系爭地下室之產權誰屬
  則未標示，堪認辰○○、朱金墻因共同原始起造，除分別取得
  系爭建物地上各層區分所有建物之所有權外，並同時取得系爭
  地下室之共有權。
(三)按民法第68條第1 項本文規定：「非主物之成分，常助主物之
  效用，而同屬於一人者，為從物。但交易上有特別習慣者，依
  其習慣。」、第2 項規定：「主物之處分，及於從物。」查：
1.系爭地下室雖與系爭建物專有部分及其附屬物於結構上得分離
  ，但系爭地下室除設有系爭建物全體區分所有人要有效利用整
  棟建物所必需之污水處理設備外，其餘空間均屬於依法附建之
  防空避難設備，可見系爭地下室與系爭建物專有部分及其附屬
  物之間，具有功能上之關連性，而恆常輔助系爭建物專有部分
  及其附屬物之效用，應認系爭地下室為系爭建物專有部分及其
  附屬物之從物。辰○○、朱金墻因原始起造而分別取得系爭建
  物地上各層區分所有建物之所有權及系爭地下室之共有權後，
  陸續移轉地上各層區分所有建物之所有權予巳○○或第三人，
  縱未明示約定一併移轉系爭地下室之共有權，依民法第68條第
  2 項規定，處分效力仍及於辰○○、朱金墻對系爭地下室之共
  有權，而使巳○○或第三人繼受取得該權利。第三人再輾轉移
  轉區分所有建物之所有權予其他被上訴人，各該處分效力亦均
  及於系爭地下室共有權。故被上訴人主張伊等為系爭建物之全
  體區分所有人，系爭地下室應為伊等共有，至於辰○○對於系
  爭地下室之共有權，隨辰○○移轉區分所有權予他人而喪失，
  吳淑珍則未曾取得區分所有權，無從取得系爭地下室之共有權
  等語，尚非無據。
2.上訴人、辛○○抗辯：辰○○、朱金墻出售區分所有建物當時
  ，未將系爭地下室列為出售標的，可見依當時習慣，系爭地下
  室非系爭建物專有部分及其附屬物之從物云云。惟查，系爭地
  下室是否具有從物性質，係就其與系爭建物專有部分及其附屬
  物之間是否具有功能上之關連性，而恆常輔助系爭建物專有部
  分及其附屬物之效用決之。至於辰○○、朱金墻出賣區分所有
  建物時，未於買賣契約明定系爭地下室共有權為出售標的，無
  礙系爭地下室有常助系爭建物專有部分及其附屬物效用之事實
  ，故上訴人、辛○○上開抗辯委無可取。
(四)綜上所述，被上訴人於原審對上訴人起訴請求確認被上訴人就
  系爭地下室，面積238.15平方公尺有共有權存在，被上訴人（
  除申○○外）另於原審起訴請求確認上訴人就系爭地下室之所
  有權不存在，均有理由，應予准許。原審判決被上訴人勝訴，
  核無違誤，上訴意旨指摘原判決不當，求予廢棄，為無理由，
  應駁回其上訴。又被上訴人於第二審對追加被告起訴請求確認
  被上訴人就系爭地下室，面積238.15平方公尺有共有權存在，
  被上訴人（除申○○外）另於第二審對追加被告起訴請求確認
  追加被告就系爭地下室之所有權不存在，亦均為有理由，應予
  准許，爰判決如主文第二、三項所示。
八兩造其餘攻擊、防禦方法及提出之證據，經本院審酌後，認於
  判決結果無礙，爰不一一論述。
九據上論結，本件上訴為無理由，追加之訴為有理由，依民事訴
  訟法第449條第1項、第463條、第385條第1項前段、第2項、第
  85條第1項本文，判決如主文。
中    華    民    國    99    年    8     月    17    日
                    民事第四庭
                        審判長法  官  張劍男
                              法  官  彭昭芬
                              法  官  翁昭蓉
正本係照原本作成。
如不服本判決，應於收受送達後20日內向本院提出上訴書狀，其
未表明上訴理由者，應於提出上訴後20日內向本院補提理由書狀
（均須按他造當事人之人數附繕本）上訴時應提出委任律師或具
有律師資格之人之委任狀；委任有律師資格者，另應附具律師資
格證書及釋明委任人與受任人有民事訴訟法第466條之1第1項但
書或第2項（詳附註）所定關係之釋明文書影本。
中    華    民    國    99    年    8     月    17    日
                              書記官  張淑芬
附註：
民事訴訟法第466條之1（第1項、第2項）：
對於第二審判決上訴，上訴人應委任律師為訴訟代理人。但上訴
人或其他法定代理人具有律師資格者，不在此限。
上訴人之配偶、三親等內之血親、二親等內之姻親，或上訴人為
法人、中央或地方機關時，其所屬專任人員具有律師資格並經法
院認為適當者，亦得為第三審訴訟代理人。

司法院資訊處製作；財團法人民間司法改革基金會備份。
